臺灣雲林地方法院刑事判決　　　　　　　　 93年度易字第4號
公　訴　人　臺灣雲林地方法院檢察署檢察官
被　　　告　戊○○　男　37歲.
上列被告因詐欺案件，經檢察官提起公訴（92年度偵字第2202
號），本院判決如下：
    主  文
戊○○連續意圖為自己不法之所有，以詐術使人將本人之物交付
，處有期徒刑貳年。
    事  實
一、戊○○係設於雲林縣元長鄉○○村○○路9 之2 號名品工業
    有限公司實際負責人。民國90年10月間起，戊○○向雲林縣
    元長鄉瓦村北興72號丁○○經營之元欣冷凍肉品商行購買
    肉品銷售。最初戊○○均使用自己名義之支票，惟至91年1
    月17日起，戊○○之經濟能力逐漸出現問題，支票開始無法
    兌現，同年3 月5 日經銀行列為拒絕往來客戶。91年3 月間
    戊○○為能繼續經營業務，遂要求其弟黃俊宏（已由檢察官
    另為不起訴處分）至台灣土地銀行北港分行，申辦帳號9009
    之7 號支票帳戶，以供其使用。詎黃俊宏之支票帳戶於91年
    7 月12日起亦無法兌現，此時戊○○之經濟能力已陷於支付
    困難之窘境，乃竟基於意圖為自己不法所有之概括犯意，陸
    續持附表所示來路不明，且屆期將無法兌現之人頭支票，向
    丁○○佯稱係營業收取之客票，要求充抵貨款，致使丁○○
    誤以為戊○○所交付如附表所示之支票可以如期收得款項，
    而將貨品陸續交付與戊○○。戊○○復要求丁○○繼續供應
    出貨，丁○○於收得上開人頭支票後，誤以為戊○○尚有支
    付能力，遂於91年9 月2 日起至同年10月1 日止，陸續又交
    付價值新台幣（下同）1,803,480 元之貨物予戊○○。嗣戊○○所交付如附表所示之客票，經丁○○提示後，均無法兌
    現，且又積欠91年9 月2 日起至同年10月1 日止之貨款
    1,803,480 元無法清償，丁○○追索無著，始知受騙。
二、案經丁○○訴由臺灣雲林地方法院檢察署檢察官偵查起訴。
    理  由
一、認定犯罪事實所憑的證據和理由：
（一）被告戊○○坦承為名品工業有限公司實際負責人，並自90
      年間起與丁○○有生意往來，而其自己之支票帳戶從91年
      1 月17日起開始遭退票，91年3 月5 日被銀行拒絕往來，
      另亦坦承91年3 月間起借用其弟黃俊宏上開支票帳戶使用
      ，後來所借用的黃俊宏支票帳戶亦於91年7 月開始出現退
      票，至同年8 月9 日也遭銀行拒絕往來，目前尚積欠丁○○七百多萬元等情。
（二）被告上開坦承部分有下列事證可為佐證：
    １、丁○○於偵查及本院審理中所訴情節。
    ２、台灣票據交換所雲林分所92年11月20日台票雲字第80號
        函所附被告及黃俊宏退票資料明細表（偵查卷第59頁至
        第63頁），可證明被告及黃俊宏二人支票使用及退票情
        形。
    ３、被告所交付事後無法兌現之支票影本共24張（偵卷第12
        頁至第15頁），以及元欣冷凍肉品請款單2 份（偵卷第
        9頁、第10頁），可證明被告欠款之事實。
二、對於被告辯解的判斷
（一）被告辯稱：雖然積欠丁○○款項，但只是生意週轉不靈，
      不是故意詐騙，如果是故意詐騙，就不會清償部分欠款及
      客票；另外91年9 月2 日至同年10月1 日所積欠的貨款
      1,803,480 元中，有部分是更早之前的貨款；再附表所示
      的客票是與廣大利冷凍食品行丙○○、乙○○等人交易所
      收取的客票，客票無法兌現，自己也是被害人云云。
（二）不採之理由：
    １、被告於91年9 月2 日起至同年10月1 日止陸續向丁○○
        進購肉品而積欠1,803,480 元貨款之事實，有請款單所
        列肉品明細表二紙（偵查卷第9 頁、第10頁）在卷可稽
        。該明細表係按日記錄，而被告亦不否認其真實性，則
        被告辯稱1,803,480 元中，有部分是更早之前的貨款云
        云，與客觀事實不符。
    ２、另附表所示之無法兌現支票，其遭銀行拒絕往來日期距
        離開戶日期，最長不超過9 個月，最短的不過3 個月，
        且大部分在支票兌現日前不久，始遭銀行拒絕往來（詳
        如附表所示），此有各該帳戶資料在卷可稽（偵卷第64
        頁至第176 頁）。依照帳戶使用期間，以及支票兌現日
        距離拒絕往來日期均甚為短暫之情形以觀，顯然均非屬
        於正常使用之票據。
    ３、再被告所提出廣大利冷凍食品乙○○名片影本一紙（本
        院卷第39頁），其上所列台北縣林口鄉○○村○ 鄰○○
        路35之3 號地址，經查並無此門牌號碼，此有台北縣林
        口鄉戶政事務所函附卷可查（本院卷第101 頁、第128
        頁）。而其上所列（02）00000000、（02）000000000
        線電話，經查原係於90年11月12日遭人冒以江阿仁之名
        義裝機在台北縣林口鄉○○路35號1 樓，91年3 月15日
        經中華電信股份有限公司台灣北區電信分公司台北西區
        營運處以電信費逾期不繳而終止服務，無法再使用，同
        年8 月22日發覺為冒名而拆機，此亦有該公司函附卷可
        按（本院卷第130 頁至第132 頁、第137 頁），而廣大
        利冷凍食品行負責人為己○○，營業所設立在台北縣林
        口鄉○○路30巷24號5 樓，此亦有台北縣政府函在卷可
        查（本院卷第20頁至第31頁）。綜合上述書證可以認定
        ，乙○○名片所列地址根本為虛偽，且該二線電話原係
        遭人冒名申請，並在91年3 月15日後已經無法使用。
    ４、然而，被告在本院審理中又稱：91年間曾因跳很多票而
        到廣大利找人，去時已都找不到人，當時黃俊宏的票已
        經開始跳票等情（本院卷第173 頁、第174 頁）。參酌
        上述戊○○本人支票於91年1 月17日開始無法兌現，同
        年3 月5 日經銀行列為拒絕往來客戶，而黃俊宏的上開
        支票帳戶是於91年3 月19日開戶（偵查卷第149 頁），
        於91年7 月12日起無法兌現（偵查卷第159 頁）等情可
        以認定，被告開始使用黃俊宏支票前，乙○○名片上所
        列的電話已經無法使用，而被告在自己支票無法兌現，
        必須借用別人支票之經濟窘境下，卻繼續與乙○○、丙○○等無法以電話聯繫之人交易，並陸續取得附表所示
        之支票，且取得支票後，又不要求持票人背書負責（偵
        查卷第51頁），復遲至91年7 月以後才到廣大利冷凍食
        品行找人，此交易方式與支票取得來源，以被告當時之
        經濟能力而言，顯然與常情有違。
    ５、況且被告在偵查中，先稱支票是收自桃園、蘆洲之客票
        （偵查卷第47頁），根本未提及台北縣林口鄉之廣大利
        冷凍食品行。繼又稱客票是廣大利冷凍食品行股東丙○○所給，不知丙○○現在何處，也不知是否為真名云云
        （偵查卷第51頁、本院卷第17頁）。然後在本院審理中
        再提出乙○○名片影本，而稱丙○○與乙○○名片相同
        云云（本院卷第39頁、第44頁）。然查被告所提出之名
        片地址為虛偽，電話亦早在91年3 月15日停用等情，已
        如上述，則被告欲以無法查證之幽靈事項為抗辯，本院
        認為無法據此為被告有利之認定。
    ６、附表所示支票既然屬非正常使用之支票，而被告取得票
        據的來源復與常情相違背，則被告使用該支票，顯然已
        經明知該支票均為日後無法兌現的人頭支票，其用以向
        丁○○購買貨品，顯無付款之真意。再被告於91年9 月
        間，自己與黃俊宏之支票均已無法兌現，經濟能力已然
        陷於無法支付之困境，如非提出客票取信於丁○○，丁○○又何以至愚而繼續與被告交易，並於一個月間陸續
        交付價值1,803,480 元之貨物。則丁○○因受被告詐騙
        ，誤以為被告仍有資力，日後將可依期如數取得貨款，
        始繼續與被告交易，可堪認定。
    ７、綜上所述，被告明知附表所示支票為來源不明，無法兌
        現之人頭支票，竟隱瞞此事項，而向丁○○佯稱為售貨
        取得之客票，持以購買貨物，並於取得丁○○信任後，
        再要求持續供貨。其以使用人頭支票之詐騙手段，向丁○○購買貨物，致使丁○○誤認為被告所交付如附表所
        示之支票均可如期兌現，而與被告交易貨物，更因此誤
        認為被告仍有經濟能力，於91年9 月2 日至同年10月1
        日仍繼續供給被告貨品，則被告有詐欺之不法所有意圖
        ，使用詐術，被害人並因此陷於錯誤而給付物品，可堪
        認定，本件事證明確，自應依法論科。
三、論罪科刑的理由：
（一）被告所為係犯刑法第339條第1項的詐欺取財罪。
（二）被告先後多次犯行，時間緊接，犯罪構成要件相同，顯係
      基於概括犯意反覆為之，為連續犯，應依刑法第56條規定
      加重其刑。
（三）審酌被告為牟一己之私，持無法兌現之支票充抵貨款，並
      利用被害人信任之機會，持續要求被害人供貨，以致造成
      被害人票款4,806,100 元（詳附表所示，起訴書誤為
      4,805,900 元）無法兌現、91年9 月2 日至同年10月1 日
      貨款1,803,480 元未能收取等，共計6,609,580 元之鉅大
      損害，且被告於犯罪後均否認犯行，至今又無法與被害人
      達成和解，擬定清償方案等一切情狀，量處如主文所示之
      刑。
四、對於其餘公訴事實的判斷：
（一）公訴意旨另認被告明知自己之支票帳戶，業經銀行拒絕往
      來，經濟能力已陷於支付困難情況，竟意圖為自己不法之
      所有，且基於詐欺之概括犯意，於91年3 月間，要求其弟
      黃俊宏至台灣土地銀行北港分行，申辦帳號9009之7 號之
      支票帳戶，隨即將黃俊宏領得之支票，供其為支付貨款使
      用，事後黃俊宏之支票帳戶於91年7 月12日起亦無法兌現
      ，91年8 月起並經銀行拒絕往來，而認為被告就此亦涉及
      詐欺罪嫌。
（二）本院認為：
  １、刑法第339 條第1 項詐欺罪之成立，以意圖為自己或第三
      人不法之所有，以詐術使人將本人或第三人之物交付為要
      件，所謂以詐術使人交付，必須被詐欺人因其詐術而陷於
      錯誤，若其所用方法不能認為詐術，亦不致使人陷於錯誤
      ，即不構成該罪。
  ２、本件就此部分被告辯稱，因自己的支票帳戶遭銀行列為拒
      絕往來客戶無法使用，為使業務得繼續經營，要求弟弟黃
      俊宏，申辦銀行支票帳戶供其使用，並非故意詐騙等情。
      本院認為被告在自己支票已遭銀行拒絕往來無法使用下，
      又有繼續經營業務之必要性，不得已而請求身為親屬之弟
      弟黃俊宏申請辦理支票帳戶以供其使用，此與一般經營者
      發生營運困難，而仍有意重行振作，故而向較為親密之家
      屬請求援助之常情相符，尚難認為被告有何意圖為自己不
      法所有而施用詐術之犯嫌。又據黃俊宏支票帳戶往來情形
      ，其開戶之91年3 月合計存入70,000元、支出69,500元；
      同年4 月合計存入298,500 元、支出296,200 元；同年5
      月合計存入3,465,900 元、支出3,462,695 元；91年6 月
      合計存入4,431,205 元、支出4,429,268 元；直至退票之
      7 月份尚存入3,873,937 元、支出3,872,994 元（偵查卷
      第151 頁至第161 頁），在帳戶使用期間，每月均有百萬
      元之存提交易紀錄，且存入與提出之數額相仿，亦與常情
      借用他人支票帳戶使用之情狀相當，據此亦難以認定黃俊
      宏之帳戶為被告蓄意用以詐騙之人頭帳戶。再者，依丁○○在本院審理及偵查中所述，丁○○與被告、被告父親黃
      百卿、被告之弟黃俊宏均有認識，被告亦無必要以自己親
      兄弟之帳戶向告訴人施行詐騙，是不能單以黃俊宏支票帳
      戶日後遭銀行拒絕往來，即認為被告在要求黃俊宏申辦帳
      戶時，就懷有詐欺之不法所有意圖。因此，綜上所述事證
      ，本院認為，被告使用黃俊宏支票當時，應無意圖為自己
      不法所有之犯意，其持黃俊宏之支票向丁○○購買貨物，
      亦難認為是施用詐術之行為。從而，被告上開辯解尚屬可
      採，此部分應為被告有利之認定。
  ３、上述部分檢察官既以連續犯之裁判上一罪關係請求與前述
      有罪部分併予處斷，根據審判不可分原則，此部分不另為
      無罪之諭知。
五、適用的法律：
（一）刑事訴訟第299條第1項前段。
（二）刑法第339 條第1 項、第56條、罰金罰鍰提高標準條例第
      1條前段。
本案經檢察官甲○○到庭執行職務。
中　　華　　民　　國　　94　　年　　3 　　月　　3 　　日
                  刑事第三庭    審判長法  官　劉 國 賓
                                      法  官  廖 國 勝
                                      法  官  蘇 錦 秀
以上正本證明與原本無異。
如不服本判決，應於送達後10日內，向本院提出上訴狀。（須附
繕本）
                                      書記官 黃 秋 萍
中　　華　　民　　國　　94　　年　　3 　　月　　3 　　日
中華民國刑法第339條
(普通詐欺罪)
意圖為自己或第三人不法之所有，以詐術使人將本人或第三人之
物交付者，處五年以下有期徒刑、拘役或科或併科一千元以下罰
金。
以前項方法得財產上不法之利益或使第三人得之者，亦同。
前二項之未遂犯罰之。
附表：
┌──┬───┬──┬──┬───┬─────┬────┐
│編號│發票人│發票│開戶│拒絕往│票面金額  │付款銀行│
│    │      │日期│日期│來日期│（新台幣）│        │
├──┼───┼──┼──┼───┼─────┼────┤
│一  │李宜訓│91年│91年│91年5 │135,000元 │彰化商業│
│    │      │5月 │1月 │月10日│          │銀行東基│
│    │      │15日│15日│      │          │隆分行  │
├──┼───┼──┼──┼───┼─────┼────┤
│二  │呂燕妮│91年│91年│91年8 │285,000元 │華泰商業│
│    │      │8月 │5月 │月9日 │          │銀行新店│
│    │      │15日│14日│      │          │分行    │
├──┼───┼──┼──┼───┼─────┼────┤
│三  │陳治平│91年│91年│91年  │230,000元 │高雄銀行│
│    │      │8月 │3月 │8月   │          │前金分行│
│    │      │25日│21日│16日  │          │        │
├──┼───┼──┼──┼───┼─────┼────┤
│四  │同上  │91年│同上│同上  │315,000元 │同上    │
│    │      │9月 │    │      │          │        │
│    │      │5日 │    │      │          │        │
├──┼───┼──┼──┼───┼─────┼────┤
│五  │同上  │91年│同上│同上  │275,000元 │同上    │
│    │      │9月 │    │      │          │        │
│    │      │10日│    │      │          │        │
├──┼───┼──┼──┼───┼─────┼────┤
│六  │同上  │91年│同上│同上  │250,000元 │同上    │
│    │      │9月 │    │      │          │        │
│    │      │15日│    │      │          │        │
├──┼───┼──┼──┼───┼─────┼────┤
│七  │莊添丁│91年│91年│91年  │179,300元 │泛亞商業│
│    │      │11月│5月 │9月   │          │銀行台中│
│    │      │5日 │30日│27日  │          │分行    │
├──┼───┼──┼──┼───┼─────┼────┤
│八  │捷妮斯│91年│91年│91年  │212,000元 │臺灣銀行│
│    │實業有│11月│7月 │9月   │          │樹林分行│
│    │限公司│15日│23日│5日   │          │        │
├──┼───┼──┼──┼───┼─────┼────┤
│九  │楊天賜│91年│91年│91年  │300,000元 │台灣省合│
│    │      │9月 │1月 │8月   │          │作金庫光│
│    │      │28日│22日│12日  │          │華支庫  │
├──┼───┼──┼──┼───┼─────┼────┤
│十  │黃旭輝│91年│91年│91年  │300,000元 │台灣中小│
│    │      │9月 │1月 │10月  │          │企業銀行│
│    │      │30日│10日│18日  │          │永康分行│
├──┼───┼──┼──┼───┼─────┼────┤
│十一│陳慶麟│91年│91年│91年  │262,300元 │世華聯合│
│    │      │10月│4月 │10月  │          │商業銀行│
│    │      │26日│2日 │4日   │          │永康分行│
├──┼───┼──┼──┼───┼─────┼────┤
│十二│周啟宏│91年│91年│91年  │288,000元 │華僑銀行│
│    │      │11月│3月 │10月  │          │府城分行│
│    │      │5日 │26日│18日  │          │        │
├──┼───┼──┼──┼───┼─────┼────┤
│十三│林家瑜│91年│91年│91年  │383,500元 │彰化商業│
│    │      │11月│3月 │11月  │          │銀行台中│
│    │      │12日│11日│22日  │          │分行    │
├──┼───┼──┼──┼───┼─────┼────┤
│十四│麗光線│91年│91年│91年  │250,000元 │台北市第│
│    │實業有│11月│1月 │11月  │          │五信用合│
│    │限公司│28日│3日 │15日  │          │作社    │
├──┼───┼──┼──┼───┼─────┼────┤
│十五│同上  │91年│同上│同上  │273,000元 │同上    │
│    │      │11月│    │      │          │        │
│    │      │3日 │    │      │          │        │
├──┼───┼──┼──┼───┼─────┼────┤
│十六│黃俊源│91年│91年│91年  │268,000元 │玉山商業│
│    │      │11月│6月 │12月  │          │銀行前鎮│
│    │      │30日│20日│6日   │          │分行    │
├──┼───┼──┼──┼───┼─────┼────┤
│十七│萬進枝│91年│91年│91年  │600,000元 │華南商業│
│    │      │12月│7 月│11月  │          │銀行新泰│
│    │      │20日│22日│22日  │          │分行    │
└──┴───┴──┴──┴───┴─────┴────┘
備註：
一、編號八：捷妮斯實業有限公司負責人即為陳世卿，起訴書附
    件票面金額誤列為300,000 元。
二、編號十：起訴書票面金額誤列為383,500 元。
三、上列十七張未兌現支票，總票面金額為4,806,100 元，起訴
    書誤為4,805,900 元
